【裁判字號】    92,再,73
【裁判日期】    920731
【裁判案由】    確認債權不存在
【裁判全文】
臺灣高等法院民事判決                                九十二年度再字第七三號
    再  審原告  乙○○
    再  審被告  甲○○
右當事人間確認債權不存在事件，再審原告對於中華民國九十年七月十三日臺灣臺北
地方法院八十九年度訴字第八０九號確定判決、中華民國九十二年一月二日本院九十
年度上字第八九五號確定判決提起再審，本院判決如左：
    主      文
再審之訴駁回。
再審訴訟費用由再審原告負擔。
    事實及理由
一、本件再審意旨略以：
  (一)民事訴訟法第四百九十六條第一項第一款適用法規顯有錯誤之再審事由部分：
    1.兩造同為訴外人汪陳月嬌之債權人，本件係本於參與分配債權人之地位提起確
      認之訴，自有受確認判決之法律上利益；又再審原告本於訴外人汪陳月嬌債權
      人之地位代訴外人汪陳月嬌提起本訴，亦於法有據。前者所確定的是再審被告
      對訴外人汪陳月嬌之票據債權存在，而後者所請求確認者係借款債權不存在，
      訴訟標的不同，自不受既判力之拘束，乃再審原告之先位聲明即有受確認判決
      之利益，此有最高法院四十二年度臺上字第一三五二號判例及五十一年度臺上
      字第一○四一號判例可資參照，是原確定判決謂「應受票據債權之既判力拘束
      」，即屬適用法規顯有錯誤之再審事由。
    2.再審被告於聲明參與分配狀主張系爭抵押權係為擔保借款而設定，則分配表所
      載第三順位抵押權最高限額新臺幣（下同）一百八十萬元是否存在？自非徒憑
      即便再審被告之票據債權存在而參與分配，依強制執行法第三十八條之規定亦
      應按債權數額平均分配，原確定判決違背此規定，有不適用法規之違法。
    3.原確定判決在訴外人汪陳月嬌已死亡之情形下，強令再審原告以直接證據證明
      訴外人汪陳月嬌無設定系爭抵押權與再審被告之意思表示，即難謂無民事訴訟
      法第二百七十七條後段所定「依其情形，顯失公平」之情事，自屬違背舉證責
      任轉換原則之違法。另訴外人汪陳月嬌與再審被告間並無六次支票借款，而訴
      外人汪陳月嬌調現明細表純屬再審被告所捏造，訴外人汪陳月嬌何來退票？是
      訴外人汪陳月嬌自無簽付本票換回六張退票之事實，又豈有同時辦理設定系爭
      抵押權以供擔保之理？原確定判決即有違背因果關係之經驗法則之違法。
  (二)民事訴訟法第四百九十六條第一項第十三款發現未經斟酌之證物，或使用該證物
    ，如經斟酌可受較有利益之裁判之再審事由部分：
    1.再審原告對於再審被告涉嫌偽造文書及偽造有價證券等案件，業於民國八十五
      年十一月二十九日向臺北地方法院檢察署依法提出告訴，案號為八十五年偵字
      第二六八四一號、八十九年偵字第一三三六號、九十年偵字第一七七○號偽造
      有價證券等案件。再審原告日前發現再審被告於八十九年偵字第一三三六號中
      八十九年一月十八日偵訊筆錄之供詞與其在本件民事訴訟之陳述均不相符，自
      難謂訴外人汪陳月嬌有同意設定抵押權之事實。
    2.再審原告尋獲訴外人黃昌山於八十四年九月十一日寄自桃園監獄之信函，信中
      言明其對系爭三十萬元支票及訴外人汪陳月嬌均一無所知，如使用該證物並經
      調查，自可證明訴外人汪陳月嬌並無辦理設定以供擔保該三十萬元之支票借款
      ，則如經斟酌，再審原告即可受較有利之裁判。
  (三)民事訴訟法第四百九十六條第一項第九款及第二項後段為判決基礎之證物係偽造
    ，且其刑事訴訟不能續行非因證據不足之再審事由部分：再審被告與訴外人汪陳
    月嬌素無金錢借貸往來，再審被告被訴偽造本票及支票背書等，如經鑑定比對，
    真偽即可明判，盜用訴外人汪陳月嬌印鑑、辦理設定抵押權之犯罪行為，如經刑
    事調查，即可查明訴外人汪陳月嬌並無簽發一百五十萬元換回六張支票之事實，
    訴外人汪陳月嬌自無同意設定抵押權之理，惟刑事訴訟未為起訴並對再審被告為
    有罪判決，係檢察官異動頻繁所致。
二、本件未經言詞辯論，故無再審被告之陳述。
三、按民事訴訟法第四百九十六條第一項第一款所謂適用法規顯有錯誤者，係指確定
    裁判所適用之法規顯然不合於法律規定，或與司法院現尚有效及大法官會議之解
    釋，或最高法院尚有效之判例顯然違反者而言，不包括認定事實錯誤、漏未審酌
    證據、取捨證據失當及裁判不備理由之情形在內（最高法院六十年台再字第一七
    ○號判例、六十三年台上字第八八○號判例、七十一年台再字第一四三號判決、
    七十一年台再字第二○九號判決意旨參照）。查，再審原告主張其之先位聲明有
    受確認判決之利益，不可徒憑抵押權設定契約書印文為真正之形式要件而予推定
    再審被告對於訴外人汪陳月嬌之最高限額抵押債權存在，而應按債權數額平均分
    配，另訴外人汪陳月嬌與再審被告間並無六次支票借款，訴外人汪陳月嬌調現明
    細表純屬再審被告所捏造，亦無辦理設定系爭抵押權以供擔保之理云云，而以適
    用法規顯有錯誤之理由提起本件再審之訴，惟此均屬事實認定及證據取捨之問題
    ，揆諸前揭說明，自非屬「適用法規顯有錯誤」之情形，是再審原告主張有民事
    訴訟法第四百九十六條第一項第一款所規定適用法規顯有錯誤之再審理由，殊無
    足取。
四、民事訴訟法第四百九十六條第一項第九款所定「為判決基礎之證物，係偽造或變
    造」情形，提起再審之訴者，以宣告有罪之判決已確定，或其刑事訴訟不能開始
    或續行，非因證據不足為要件，同法第四百九十六條第二項定有明文。再審原告
    主張再審被告有偽造本票及支票背書、盜用訴外人汪陳月嬌印鑑、辦理設定抵押
    權等之犯罪行為，惟刑事訴訟未為起訴並對再審被告為有罪判決，係檢察官異動
    頻繁所致云云。查，縱如再審原告所主張其告訴再審被告偽造本票及支票背書之
    偵查案件歷經七年及七位檢察官尚未終結，要與不能續行有間，況偵查案件懸而
    未決，原因多端，如因證據尚未至足以提起公訴等情形不一，自不得徒以前揭偵
    查案件懸而未決，即謂前揭刑事訴訟有不能續行，且非因證據不足之情形，是再
    審原告此主張要與前揭為判決基礎之證物，係偽造或變造，且前揭刑事訴訟不能
    續行，非因證據不足之再審事由不符，是再審原告據民事訴訟法第四百九十六條
    第一項第九款之規定提起再審，為無理由，不應准許。
五、民事訴訟法第四百九十六條第一項第十三款規定得提起再審之訴，除當事人發現
    未經斟酌之證物或得使用該證物者外，尚須以該證物如經斟酌，當事人可受較有
    利益之裁判為要件，如該證物縱加斟酌，仍不能認為當事人可受較有利之裁判者
    ，即難認再審之訴為有理由（最高法院八十一年度臺上字第二七二七號判決意旨
    參照）。查，再審原告主張日前發現再審被告於臺北地方法院檢察署八十九年偵
    字第一三三六號中八十九年一月十八日訊問筆錄之供詞與其在本件民事訴訟之陳
    述均不相符，且尋獲訴外人黃昌山於八十四年九月十一日寄自桃園監獄之信函，
    信中言明其對系爭三十萬元支票及訴外人汪陳月嬌均一無所知，自可證明訴外人
    汪陳月嬌並無辦理設定以供擔保該三十萬元之支票借款云云。查，(一)依原確定判
    決，再審被告主張之票據債權有二，一為汪陳月嬌背書予再審被告之金額三十萬
    元之支票，另為汪陳月嬌所簽發金額為一百五十萬元之本票債權，而前揭訊問筆
    錄所載，再審被告之供述：「（檢察官問：為何汪陳月嬌沒用她自己的支票給你
    ？）：：：票都是她背書的：：：背書是她本人簽名的。」，顯係就前揭支票部
    分為供述；而「（檢察官問：你借錢的一百五十萬元，何來的？）：：：她一直
    開票來換，都退票，我才要抵押：：：。」等語，則係就檢察官所問關於一百五
    十萬元部分之借錢為供述，二者所涉之事實不同，且與原確定判決所載再審被告
    於本件民事訴訟所為抗辯亦無不符，再審原告主張再審被告之陳述與前揭訊問筆
    錄內容不符，顯無足採。(二)前揭確定判決係認定之事實為系爭金額為三十萬元之
    支票係汪陳月嬌持背書予再審被告，而縱依再審原告所提出之該紙支票之發票人
    黃昌山前揭函內容所載，黃昌山不認識汪陳月嬌等情屬實，亦僅足證明汪陳月嬌
    非自黃昌山取得系爭三十萬元之支票，不足影響原確定判決就關於汪陳月嬌背書
    系爭支票與再審被告，及汪陳月嬌設定系爭抵押權予再審被告等事實之認定。是
    再審原告之主張縱加以斟酌，仍不能認為再審原告可受較有利之裁判，揆諸前揭
    說明，此應非屬民事訴訟法第四百九十六條第一項第十三款所謂「發現未經斟酌
    之證物或得使用該證物」之情形，再審原告執此爭執，殊無足取，揆諸前揭說明
    ，其據為提起再審之理由，亦屬無據，應予駁回。
六、從而，再審原告依民事訴訟法第四百九十六條第一項第一、九、十三款之規定提
    起本件再審之訴，顯無再審理由，爰不經言詞辯論以判決駁回之。
七、據上論結，本件再審之訴，為無理由，爰依民事訴訟法第五百零二條第二項、第
    七十八條，判決如主文。
中      華      民      國    九十二    年      七      月    三十一    日
                                民事第十五庭
                                    審判長法  官  劉  靜  嫻
                                          法  官  李  錦  美
                                          法  官  吳  光  釗
右正本係照原本作成。
如不服本判決，應於收受送達後二十日內向本院提出上訴書狀，其未表明上訴理由者
，應於提出上訴後二十日內向本院補提理由書狀（均須按他造當事人之人數附繕本）
上訴時應提出委任律師或具有律師資格之人之委任狀；委任有律師資格者，另應附具
律師資格證書及釋明委任人與受任人有民事訴訟法第四百六十六條之一第一項但書或
第二項（詳附註）所定關係之釋明文書影本。
中      華      民      國    九十二    年      八      月      五      日
                                          書記官  于      誠
附註：
民事訴訟法第四百六十六條之一（第一項、第二項）：
對於第二審判決上訴，上訴人應委任律師為訴訟代理人。但上訴人或其他法定代理人
具有律師資格者，不在此限。
上訴人之配偶、三親等內之血親、二親等內之姻親，或上訴人為法人、中央或地方機
關時，其所屬專任人員具有律師資格並經法院認為適當者，亦得為第三審訴訟代理人
。


司法院資訊處製作；財團法人民間司法改革基金會備份。
